臺灣高等法院臺南分院民事判決　九十三年度上易字第一○八號　Ｊ
　　　上　訴　人　乙○　○○
　　　兼右　一人
　　　訴訟代理人　丙　○　○
　　　視同上訴人　甲　○　○
　　　被上　訴人　子　○　○
　　　　　　　　　癸　○　○
　　　　　　　　　戊　○　○
　　　　　　　　　己　○　○
　　　　　　　　　丁　○　○
　　　　　　　　　丑　○　○
　　　　　　　　　辰　○　○
　　　　　　　　　寅　○　○
　　　　　　　　　卯　○　○
　　　　　　　　　庚○　○○
　　　　　　　　　巳　○　○
　　　　　　　　　午　○　○
　　　　　　　　　未　○　○
　　　　　　　　　壬　○　○
　　　兼右十四人
　　　共同訴訟代
　　　理人　　　　辛　○　○
右當事人間請求排除侵害等事件，上訴人等對於中華民國九十三年二月四日臺灣雲林
地方法院第一審判決（九十一年度訴字第五三九號）提起上訴，本院於九十三年十一
月十六日言詞辯論終結，判決如左：
      主      文
上訴駁回。
第二審訴訟費用由上訴人等負擔。
      事實及理由
一、按民事訴訟法第五十六條第一項所稱訴訟標的，對於共同訴訟之各人必須合一確
    定者，係指「固有必要共同訴訟」與「類似必要共同訴訟」而言；依法律之規定
    必須數人一同起訴或數人一同被訴，當事人之適格始無欠缺者，謂之固有必要共
    同訴訟；數人在法律上各有獨立實施訴訟之權能，而其中一起訴或一人被訴時，
    所受之本案判決依法律之規定對於他人亦有效力者，如該他人為共同訴訟人，即
    為類似必要共同訴訟（最高法院二十八年度上字第二一九九號判例參照）。次按
    民事訴訟法第五十六條第一項第一款，所謂共同訴訟人中一人之行為，有利益於
    共同訴訟人或不利益於共同訴訟人，係指於行為當時就「形式上」觀之，有利或
    不利於共同訴訟人而言；亦即非指經法院審理結果有利者其效力及於共同訴訟人
    ，不利者其效力不及於共同訴訟人而言。故共同訴訟人中之一人，對於下級法院
    之判決聲明不服提起上訴，在上訴審法院未就其內容為審判之前，難謂其提起上
    訴之行為對於他共同訴訟人不利，其效力應及於共同訴訟人全體，即應視其上訴
    為共同訴訟人全體所為（最高法院五十二年度台上字第一九三○號判例參照）。
    故本件就原審被告部分雖僅由上訴人乙○○○、丙○○提起上訴，惟被上訴人等
    起訴係認原審被告甲○○亦為無權占有系爭坐落雲林縣土庫鎮○○段第六○六地
    號土地者，則依民事訴訟法第五十六條第一項第一款規定其上訴效力仍及於一審
    同造之其他原審被告即甲○○，爰併列為視同上訴人予以裁判。又本件視同上訴
    人甲○○經合法通知無正當理由不到場，核無民事訴訟法第三百八十六條各款所
    列情形，准依被上訴人之聲請，由其一造辯論而為判決；均合先敘明。
二、本件被上訴人等起訴主張：坐落雲林縣土庫鎮○○段第五二九地號土地為被上訴
    人子○○等十五人（以下簡稱被上訴人等）與訴外人即共有人林復輝等所共有，
    而被上訴人等之應有部分合計為四分之一（至被上訴人等之應有部分則如附表二
    所示），又坐落同段第五三○之三地號（為分割前同段第五三○地號土地之一部
    分）及第六○六地號等二筆土地，原亦為被上訴人等與訴外人林復輝所共有；嗣
    經台灣高等法院台南分院以民國（下同）八十七年度上字第二七號判決予以分割
    ，分割方案係將同段第五三○之三及第六○六地號（以下簡稱系爭土地）等二筆
    土地，全部分歸被上訴人等所有，並按如附表八所示之應有部分保持共有，並已
    確定。惟上訴人乙○○○、丙○○及甲○○等三人（被上訴人等就上訴人游美玲
    部分已於本院審理時撤回起訴，並徵得上訴人游美玲之同意），未經被上訴人等
    之同意無權占用被上訴人等所有之系爭土地數十年，並於該土地上建有如附表一
    所示之地上物，即附圖所示Ｓ、Ｔ、Ｕ及Ｖ部分，合計面積為一百一十九平方公
    尺。另上訴人等無權占用系爭土地數十年，被上訴人自因此受有損害，至損害金
    請求是自本件起訴日（即九十一年八月十四日）回溯五年起，算至九十二年十二
    月十四日止，共計七十六個月，又系爭土地公告現值為每平方公尺新台幣（下同
    ）七千七百元，依法定利率每年百分之五計算，每平方公尺每月租金為三十二元
    ，被上訴人等僅請求每平方公尺每月租金以三十元核計；本件上訴人乙○○○、
    丙○○、甲○○等三人（以下簡稱上訴人等）無權占用被上訴人所有系爭土地之
    面積為二百四十九平方公尺（即增加附表所示之Ｒ及Ｗ部分），核算金額總計為
    五十六萬七千七百二十元。爰本於所有物返還請求權及侵權行為、不當得利之法
    律關係，求為判命：(一)上訴人等將坐落系爭土地上如附圖Ｓ、Ｔ、Ｕ及Ｖ部分之
    地上物予以拆除，將系爭土地交還被上訴人等。(二)上訴人等應共同給付被上訴人
    等五十六萬七千七百二十元，及其中發生於起訴前部分應自本起訴狀繕本送達之
    翌日起，按年息百分之五計付遲延利息；另自九十二年十二月十五日起至交還系
    爭土地之日止，按月給付被上訴人等七千四百七十元損害金之判決等語。
三、上訴人等則以：上訴人等現住系爭土地乃上訴人丙○○祖父吳百於日據時期向被
    上訴人壬○○的父親李玉桂承租，上訴人丙○○於租賃期間皆有依約繳納租金；
    嗣於八十幾年間，因上訴人丙○○向被上訴人壬○○之兄李榮吉要求開立租金收
    據，遭李榮吉無端拒絕，被上訴人等人始遲至九十一年間無故提起本件訴訟；惟
    本件租賃契約既然自日據時期存續至今，且無終止契約之情，上訴人等人所共有
    房屋占有系爭土地依法自屬有據。況姑不論兩造間是否就系爭土地成立租賃契約
    ，僅從系爭房屋乃上訴人丙○○之祖父吳百所建，至今已數十年之久，其間未曾
    聞見被上訴人等人為追討土地之行為，容見房屋建造之初兩造間應有就系爭土地
    成立使用借貸契約合意之存在，否則殆不致此；既然兩造間之使用借貸契約並未
    訂有期限，依民法第四百七十條規定應於依借貸之目的使用完畢時返還之；茲系
    爭房屋尚可供人居住，顯見借貸目的尚未使用完畢，是被上訴人等之請求與主張
    顯無理由。又上訴人丙○○因工作與結婚之關係，分別於七十九年及八十四年間
    在外謀生，並未居住於系爭房屋，足見上訴人丙○○非但就該系爭房屋並無事實
    上處分權，且就系爭房屋亦未為任何使用收益，遑論就系爭房屋獲有相當於租金
    之非法利得。末者，有關被上訴人請求相當於租金之損害金部分，原審為被上訴
    人主張依不當得利規定為本件請求，固無不合，但應以不逾法定最高限額租金之
    數額為度。又於租用基地建築房屋之情形，其年租金不超過申報地價年息百分之
    十，且地理位置上的差異，已反映在土地之公告現值或申報地價當中；原審既認
    系爭土地所在並非繁華的城市，即率認以相當於土地申報總價年息百分之十為計
    算損害金之標準，並未審酌現時社會經濟生活之標準、房屋所在位置坐落如何、
    交通是否便利等具體客觀之環境因素，可見其核定顯然過高，自有可議等語，資
    為抗辯。
四、按所有人對於無權占有其所有物著，得請求返還之；對於妨害其所有權者，得請
    求除去之；又各共有人對於第三人，得就共有物之全部為本於所有權之請求；但
    回復共有物之請求，僅得為共有人全體之利益為之；民法第七百六十七條及第八
    百二十一條分別定有明文。次按以無權占有為原因，請求返還所有物之訴，上訴
    人對被上訴人就其物有所有權存在之事實無爭執，而僅以非無權占有為抗辯者，
    被上訴人對於上訴人無權占有之事實，無舉證責任；上訴人應就其取得占有，係
    有正當權源之事實證明之；如不能證明，則應認被上訴人之請求為有理由。又依
    民法第八百二十一條之規定，各共有人對於第三人，得就共有物之全部，為本於
    所有權之請求，此項請求權既非必須由共有人全體共同行使，則以此為標的之訴
    訟，自無由共有人全體共同提起之必要。所謂本於所有權之請求權，係指民法第
    七百六十七條所規定之物權的請求權而言，故對於無權占有或侵奪共有物者，請
    求返還共有物之訴，得由共有人中之一人單獨提起，惟依民法第八百二十一條但
    書之規定，應求為命被告向共有人全體返還共有物之判決而已。另共有人中之一
    人起訴時，在聲明中請求應將共有物返還於共有人全體，即係為共有人全體利益
    請求，無須表明全體共有人之姓名（最高法院二十八年度上字第二三六一號及同
    院八十四年度台上字第三三九號判例參照）。末按當事人主張有利於己之事實者
    ，就其事實有舉證之責任，民事訴訟法第二百七十七條亦定有明文。另主張常態
    事實者，就其事實無庸舉證，主張變態事者，應就變態事實負舉證義務，此為舉
    證責任分擔原則。再者，原告（即本件之被上訴人）對於自己主張之事實（即起
    訴事實）已盡證明之責後，被告（即本件之上訴人）對其主張於抗辯之事實，並
    無確實證明方法或僅以空言爭執者，當然認定其抗辯事實之非真正，而應為被告
    不利益之裁判；另主張法律關係存在之當事人，僅須就該法律關係發生所須具備
    之特別要件，負舉證之責任，至於他造主張有利於己之事實，應由他造舉證證明
    （最高法院十八年度上字第一六七九、二八五五號、同院二十八年度上字第一九
    二○號及同院四十八年度台上字第八八七號判例參照）。
五、查被上訴人等主張系爭土地原為被上訴人等（被上訴人巳○○、午○○、未○○
    及辛○○等四人乃原共有人李榮吉之繼承人）與訴外人林復輝等人所共有，嗣雙
    方於八十三年間向臺灣雲林地方法院提起請求分割共有物事件，而於八十七年間
    經本院以八十七年度上字第二七號判決予以分割，其中就系爭土地之分割方案係
    將之全部分歸被上訴人等所有，並按如附表八所示之應有部分保持共有，並已於
    八十九年十二月十九日確定。至上訴人乙○○○與丙○○間為母子關係，上訴人
    甲○○則為上訴人丙○○之伯母，嗣渠等並無法律上之正當權源，竟在被上訴人
    等所共有之系爭土地上搭建如附表一所示之地上物（包括客廳、廚房、廁所、木
    圍籬及浴室等，合計面積為一百一十九平方公尺，即附圖所示Ｓ、Ｔ、Ｕ及Ｖ部
    分）供渠等共同居住使用，另又占有附表一所示之Ｒ及Ｗ部分之土地，總計上訴
    人等占有系爭土地之面積為二百四十九平方公尺之事實，已據被上訴人等於原審
    及本院審理時陳述在卷，有被上訴人等所提出之系爭土地土地登記謄本（包括日
    據時期之謄本）、戶籍謄本各共三份、本院八十七年度上字第二七號民事判決書
    影本一份在卷可參（原審卷(一)第十一、二六六至二七○頁，原審卷(二)第六二至六
    四、一○七、一一九至一二○、一五二至一五三頁）；並經原審於九十一年九月
    十八日日至現場履勘，且由原審囑託雲林縣虎尾地政事務測量人員勘測現場屬實
    ，分別制有勘驗筆錄及現場圖共二份、雲林縣虎尾地政事務所九十一年十二月三
    十一日九一虎地二字第六二一九、六二二○號函及所附之複丈成果圖各一份與照
    片六張在卷可憑（原審卷(一)第一八一至一八九、一九一、二一○至二一二、二一
    五至二一六頁）；再參諸上訴人等於原審審理時對於確有於系爭土地占用如附圖
    所示Ｓ、Ｔ、Ｕ及Ｖ部分土地搭建前揭所示之地上物，並供渠等共同居住使用迄
    今等情並不爭執以觀，自屬真實。
六、至上訴人等雖為前揭情詞之抗辯，且上訴人丙○○並提出雲林縣土庫鎮越港里辦
    公處證明書及工作證明各一紙為證（本院卷第七二至七三頁）。惟此則為被上訴
    人等所堅決否認，且查：
（一）經本院核閱上訴人等所提出之前揭戶籍謄本以觀（見原審卷(一)第一一九至一二
      ○、一四五至一四七頁），上訴人丙○○之祖父吳百於三十五年十月一日即在
      雲林縣土庫鎮○○里○○路七十一號（六十年七月一日以後門排整編為四十八
      號）設籍，而上訴人乙○○○、丙○○、甲○○與上訴人丙○○之父吳清泉等
      人，亦均設籍於該處，有前揭戶籍謄本共三份在卷可參，復為上訴人等三人於
      原審或本院審理時所不爭執；自屬真實。另上訴人乙○○○、丙○○、甲○○
      等三人迄今之住所即戶籍地仍設於雲林縣土庫鎮○○里○○路四十八號，且目
      前該門牌所屬之建築物仍供渠等共同居住、使用之事實，則據據被上訴人等於
      原審及本院審理時陳述在卷，且經原審於九十一年九月十八日日至現場履勘屬
      實，分別制有前揭勘驗筆錄及現場圖共二份與被上訴人等所提出之前揭照片六
      張在卷可憑；再者，觀諸被上訴人等所提之前揭系爭房屋照片，顯示系爭房屋
      十分老舊，則上訴人等辯稱系爭房屋為上訴人丙○○之祖父吳百所建，應屬可
      信；而吳百過世後，上訴人甲○○之夫即吳荐與上訴人乙○○○之夫吳溪泉為
      其繼承人，茲吳荐及吳溪泉又已過世，依法上訴人甲○○為吳荐之繼承人，上
      訴人乙○○○及丙○○則為吳溪泉之繼承人，有前揭戶籍謄本共二份在卷可參
      ；雖吳百之後代除上訴人甲○○、乙○○○及丙○○等三人外，尚有其他繼承
      人，惟其他繼承人均已不居住或設籍在系爭房屋，則為上訴人等所不爭執；顯
      然其他繼承人有將該系爭房屋之事實上處分權全部交由上訴人等三人行使之意
      思，應無疑義。從而被上訴人等主張系爭土地目前仍由上訴人等三人占有使用
      中，尚非虛妄，應堪採信。
（二）上訴人丙○○雖辯稱：其因工作與結婚之關係，分別於七十九年及八十四年間
      在外謀生，並未居住於系爭房屋，且就系爭房屋亦未為任何使用收益，自未獲
      有相當於租金之非法利得云云。惟按上訴人丙○○迄今之住所即戶籍地仍設於
      雲林縣土庫鎮○○里○○路四十八號，已如前述；而上訴人丙○○所提出之前
      揭雲林縣土庫鎮越港里辦公處證明書及工作證明，固載明上訴人丙○○有在外
      工作，致未居住於系爭房屋之情形，然該工作證明僅提及上訴人丙○○於八十
      三年二月至九十年二月之期間，居住在彰化縣（市○○○路八○○巷二十號；
      至里辦公處證明書之內容，姑不論已確切載及上訴人丙○○迄今之住所即戶籍
      地仍設於雲林縣土庫鎮○○里○○路四十八號，且縱認屬實，要之亦僅能證明
      上訴人丙○○確有與其配偶游美玲在外工作之情形而已，惟究尚不能憑此即認
      定上訴人丙○○無居住使用系爭房屋之事實。再徵諸按對於物有事實上管領之
      力者，為占有人，民法第九百四十條已定有明文；故此之所謂占有人，係指對
      於物（包括動產及不動產）有「事實上管領之力」之事實者而言（最高法院四
      十二年度台上字第九二二號判例參照）；惟占有僅以對物有事實上管領力為已
      足，無需有占有之意思，亦即占有之成立，不必另有占有之意思為必要。而所
      謂「事實上管領之力」，固然對於物有實際上之接觸，或物理上之控制者均屬
      之，然不以此為限；因目前社會之進步，科技之發達，此種「事實上管領」，
      已隨社會之需求，而日趨抽象化，成為社會觀念之產物；故自難僅以其人與標
      的物有身體上之接觸（物理上之關係）者為限，茍依一般社會觀念，足認一定
      之物已具有屬於其人實力支配下之客觀關係（如一定之空間、時間之繼續性等
      ）者，即可謂有事實上之管領力以察，自尚不能徒憑上訴人丙○○前揭無法查
      與事實相符之工作證明等資料遽採為有利於其之認定。
（三）至上訴人等另辯稱：渠等現居住地上物所坐落之土地是上訴人丙○○祖父吳百
      於日據時期向被上訴人壬○○父親李玉桂所承租，且上訴人等一直都有繳納租
      金，但後來上訴人丙○○向被上訴人壬○○之兄李榮吉要求給租金收據，被李
      榮吉拒絕，以後上訴人等要向李榮吉繳租金，就被拒收；況姑不論兩造間是否
      成立租賃契約，僅從系爭房屋乃上訴人丙○○之祖父吳百所建，至今已數十年
      之久，其間未曾聞見被上訴人等人為追討土地之行為，容見房屋建造之初兩造
      間應有就系爭土地成立使用借貸契約合意之存在，茲系爭房屋既尚可供人居住
      ，顯見借貸目的尚未使用完畢，是被上訴人等之請求與主張顯無理由云云；惟
      此非僅為被上訴人等所堅決否認，且被上訴人等又無法提出其他確切之證據足
      資證明渠等就系爭土地與被上訴人等間確有因繼承而有「租賃」或「使用借貸
      」之法律關係存在，或曾得原所有權人或現共有人全體同意致得使用、收益系
      爭土地之權利，或供本院調查以實其說；至上訴人等於原審審理時雖提出其現
      居住之雲林縣土庫鎮○○里○○路四十八號（六十年七月一日前為七十一號）
      房屋之稅籍證明及申請水電之基本資料各一份為證（原審卷(二)第一四八至一五
      ○頁），惟按房屋之稅籍證明，乃稅捐稽徵機關為徵收稅賦及統一管理公平課
      稅之行政作用行為，究其核稽之標準及要件，並非以向轄屬之建築主管機關合
      法申准核發建築執照及使用執照之建築物為限，亦即縱屬違章建築或未辦理保
      存登記（如未經地主同意而搭建之建築物）之建物，仍得向捐稽徵機關為稅籍
      之登記。至於向臺灣電力公司及臺灣省自來水公司申請使用水電，主要係以申
      請者是否有設籍及所申設之建築物有無門牌編號為基準，而設籍及門牌編號乃
      政府為戶政、人口之管理及維護社會治安、增進公共利益所為之行政措施作為
      ；要之尚與憑以申請之建築物是否向轄屬之建築主管機關合法申准、違章建築
      或未辦理保存登記者無關。因之，自仍不能徒憑上訴人等前揭無法查與事實相
      符之陳述及稅籍證明等資料遽採為有利於渠等之認定。因之被上訴人等主張系
      爭土地目前仍由上訴人等三人占有使用中，且渠等並無法律上之正當權源，竟
      在系爭土地上搭建如附表三所示之地上物等語，亦非虛妄，而堪採信。
（四）依前，本件上訴人等三人既仍占有使用系爭土地中，且渠等無法律上之正當權
      源，竟在系爭土地上搭建如附表三所示之地上物，自屬無權占有，則被上訴人
      等本於所有權作用，請求上訴人等拆除系爭地上物，並將系爭土地返還予被上
      訴人等人，自屬於法有據。
七、按無法律上之原因而受利益，致他人受損害者，應返還其利益；又以支付金錢為
    標的者，債權人得請求依法定利率計算之遲延利息；民法第一百七十九條前段及
    第二百三十一條第一項分別定有明文。次按依不當得利之法則請求返還不當得利
    ，以無法律上之原因而受利益，致他人受有損害為其要件，故其得請求返還之範
    圍，應以對方所受之利益為限，非以請求權人所受損害若干為準，無權占有他人
    土地，可能獲得相當於租金之利益，為社會通常之觀念（最高法院六十一年度台
    上字第一六九五號著有判例參照）。從而，本件被上訴人另本於不當得利之法律
    關係，請求上訴人等應給付被上訴人等相當於租金之利益或損害及其法定遲延利
    息，自屬有據；茲就被上訴人等請求之不當得利金額是否可採，敘述如下：
（一）按城市地方房屋之租金，以不超過土地及其建築物申報總價年息百分之十為限
      ；土地法第九十七條定有明文。又前開規定，於租用基地建築房屋準用之，則
      為土地法第一百零五條所明定；故於租用基地建築房屋之情形，其每年之租金
      即不得超過「申報地價」年息「百分之十」為據。經查系爭土地所在雖非繁華
      之都（城）市，然其地目係屬建地，就臺灣省之鄉鎮而言，該土地價值將較一
      般農、牧地為高；且土地之「公告現值」或「申報地價」與「市價」之間常有
      相當大的差距，則為社會上一般稍具常識者所皆知；因之於核定相當於租金之
      損害金時，如再按法定限額予以減折，對土地所有人恐有不公；而無權占有他
      人土地，可能獲得相當於租金之利益，乃社會通常之觀念，已如前述；且無法
      律上之原因而受之利益，係指就損益變動過程直接所受之利益而言，故無權占
      有使用他人之物者，其無法律上之原因所受之利益，係「物之使用本身」。惟
      此項利益依其性質不能返還，故應返還其價額，至於此項價額應依對於此種物
      之使用通常所應須支付之對價（租金）計算之。換言之，即應以對方所受之利
      益為限，非以請求人所受損害若干為準。從而本院參酌上情認上訴人等應給付
      之不當得利，以按前揭土地「申報地價」年息百分之十計算之範圍為適當。
（二）本件被上訴人等請求相當於租金之損害金，係主張自起訴日（即九十一年八月
      十四日）回溯五年即自八十六年八月十四日起算；而上訴人等在被上訴人等所
      共有之系爭土地上搭建如附表三所示之地上物（即附圖所示Ｓ、Ｔ、Ｕ及Ｖ部
      分）面積為一百一十九平方公尺，另又占有附表三所示之Ｒ及Ｗ部分之土地，
      總計上訴人等占有系爭土地之面積為二百四十九平方公尺（被上訴人等就上訴
      人等圈圍占用之空地，雖未一併請求交還；但該部分既在上訴人等占有使用中
      ，被上訴人請求給付相當於租金之損害金，仍屬有據）；查上訴人等所占用系
      爭土地，被上訴人等人於前揭分割共有土地民事判決碓定（即八十九年十二月
      十八日）以前之應有部分為四分之一，而八十九年十二月十九日以後則為全部
      ，而系爭土地於八十九年十二月十八日以前之申報地價，曾於八十九年七月一
      日調整為每平方公尺二千四百零五元三角；而八十九年六月三十日以前，則為
      每平方公尺二千三百三十一元，自應分別計算；再自八十六年八月十四日起至
      八十九年六月三十日止，共計二年九月又四十六天，又自八十九年七月一日起
      至同年十二月十八日止，共計一百七十一日；因之就此部分請求金額，其中前
      者為四萬一千八百四十元，後者為七千零十元；另自八十九年十二月十九日起
      至九十一年八月十三日止，為九萬九千一百九十一元；而自九十一年八月十四
      日至九十二年六月三十日止，則為五萬二千九百十八元（計算方式均詳附表三
      所示）。
（三）綜前核計，本件被上訴人等得向上訴人等請求相當於租金之損害金，總計為二
      十萬零九百六十四元；至被上訴人等雖主張僅按每平方公尺每月三十元核計，
      惟若與上訴人等占用系爭土地之面積（包括被圈圍占用的空地）予以計算得出
      之請求金額，仍超過前述按申報地價年息百分之十計算之金額（因依本院前揭
      以「申報地價」年息百分之十計算所得之每平方公尺每月金額為十九‧四二及
      二十‧○四元，顯較被上訴人等所主張之金額即五十六萬七千七百為低）；因
      此，被上訴人等得向上訴人等請求相當於租金之損害金於如附表七所示金額之
      範圍內，自屬有據；至逾此部分之請求，則於法無據，難謂正當。
八、綜上所述，本件被上訴人等主張系爭土地原為被上訴人等與訴外人林復輝所共有
    ，至被上訴人等之應有部分則如附表八所示；嗣經台灣高等法院台南分院以八十
    七年度上字第二七號判決予以分割，分割方案係系爭土地全部分歸被上訴人等所
    有，並按如附表八所示之應有部分保持共有，並已確定。惟上訴人等三人，未經
    被上訴人等之同意無權占用被上訴人等所有之系爭土地數十年，並於該土地上建
    有如附表三所示之地上物，即附圖所示Ｓ、Ｔ、Ｕ及Ｖ部分，合計面積為一百一
    十九平方公尺。另上訴人等無權占用系爭土地數十年，被上訴人自因此受有損害
    ，至損害金請求是自本件起訴日（即九十一年八月十四日）回溯五年起，算至九
    十二年十二月十四日止，共計七十六個月，又系爭土地公告現值為每平方公尺七
    千七百元，依法定利率每年百分之五計算，每平方公尺每月租金為三十二元，被
    上訴人等僅請求每平方公尺每月租金以三十元核計；本件上訴人等無權占用被上
    訴人所有系爭土地之面積為二百四十九平方公尺，核算金額總計為五十六萬七千
    七百二十元；爰本於所有物返還請求權及侵權行為、不當得利之法律關係，請求
    判決(一)上訴人等將坐落系爭土地上如附圖Ｓ、Ｔ、Ｕ及Ｖ部分之地上物予以拆除
    ，並將系爭土地交還被上訴人等；(二)上訴人等應共同給付被上訴人等如附表七所
    示金額及法定遲延利息；為有理由，應予准許。至逾此部分之請求（包括未斟酌
    部分），為無理由，應予駁回。原審就上開應予准許部分，為被上訴人等勝訴之
    判決，經核並無違誤。上訴人等上訴意旨指摘原判決此部分為不當，求予廢棄改
    判駁回被上訴人等在第一審之訴，為無理由，應予駁回其上訴。
九、又本件待證事實已臻明確，兩造其餘攻擊防禦方法及舉證，對判決之結果已不生
    影響，爰不一一詳為審酌，附此敘明。
十、據上論結，本件上訴為無理由，依民事訴訟法第四百四十九條第一項、第七十八
    條、第八十五條第一項前段、第四百六十三條及第三百八十五條第一項前段，判
    決如主文。
中　　　華　　　民　　　國　　九十三　　年　　十一　　月　　  三十　　  日
　　　　　　　　　　　　　　　　　　臺灣高等法院臺南分院民事第五庭
~B1審判長法官　張　　世　　展
~B2　　　法官　王　　浦　　傑
~B3　　　法官　蘇　　清　　恭
右為正本係照原本作成。
不得上訴。
中　　　華　　　民　　　國　　九十三　　年　　十二　　月　　　一　　　　日
　　　　　　　　　　　　　　　　　　　 法院書記官　蕭　　奎　　璋
 附表一：
┌────────────────────────────────┐
│　　　　　　　　　 土 庫 鎮 ○ ○ 段 六 ○ 六　地 號　　　　　　│
├────┬─────┬─────────┬───────────┤
│符   號 │ 面積㎡   │ 用           途  │ 使     用      人    │
├────┼─────┼─────────┼───────────┤
│Ｑ      │          │木圍籬            │乙○○○等四人        │
├────┼─────┼─────────┼───────────┤
│Ｒ      │  ７２    │空地              │乙○○○等四人        │
├────┼─────┼─────────┼───────────┤
│Ｓ      │    ２    │磚造石棉瓦頂廁所  │乙○○○等四人        │
├────┼─────┼─────────┼───────────┤
│Ｔ      │  ２８    │磚造石棉瓦頂廚房  │乙○○○等四人        │
├────┼─────┼─────────┼───────────┤
│Ｕ      │  ５９    │磚造瓦頂客廳      │乙○○○等四人        │
├────┼─────┼─────────┼───────────┤
│Ｖ      │  ３０    │磚造石棉瓦頂浴室  │乙○○○等四人        │
├────┼─────┼─────────┼───────────┤
│Ｗ      │  ５８    │空地              │乙○○○等四人        │
├────┼─────┼─────────┼───────────┤
│面積合計│ ２４９   │                  │                      │
└────┴─────┴─────────┴───────────┘
 附表二：
┌─────┬────────────────────────┬───────┐
│共有人姓名│   應有部分比例（土庫鎮○○段）                 │  分配損害    │
│          │                                                │  金之比例    │
├─────┼───────┬────────┬───────┼───────┤
│          │  五二九地號  │ 五三○之三地號 │  六○六地號  │              │
├─────┼───────┼────────┼───────┼───────┤
│未○○    │  九六分之一  │ 二四分之一     │  二四分之一  │ 二四分之一   │
├─────┼───────┼────────┼───────┼───────┤
│巳○○    │  九六分之一  │ 二四分之一     │  二四分之一  │ 二四分之一   │
├─────┼───────┼────────┼───────┼───────┤
│午○○    │  九六分之一  │ 二四分之一     │  二四分之一  │ 二四分之一   │
├─────┼───────┼────────┼───────┼───────┤
│辛○○    │  九六分之一  │ 二四分之一     │  二四分之一  │ 二四分之一   │
├─────┼───────┼────────┼───────┼───────┤
│子○○    │  二四分之一  │ 六分之一       │  六分之一    │ 六分之一     │
├─────┼───────┼────────┼───────┼───────┤
│癸○○    │  二四分之一  │ 六分之一       │  六分之一    │ 六分之一     │
├─────┼───────┼────────┼───────┼───────┤
│壬○○    │  二四分之一  │ 六分之一       │  六分之一    │ 六分之一     │
├─────┼───────┼────────┼───────┼───────┤
│戊○○    │  七二分之一  │ 一八分之一     │  一八分之一  │ 一八分之一   │
├─────┼───────┼────────┼───────┼───────┤
│己○○    │  七二分之一  │ 一八分之一     │  一八分之一  │ 一八分之一   │
├─────┼───────┼────────┼───────┼───────┤
│丁○○    │  七二分之一  │ 一八分之一     │  一八分之一  │ 一八分之一   │
├─────┼───────┼────────┼───────┼───────┤
│辰○○    │ 一二０分之一 │ 三０分之一     │ 三０分之一   │ 三０分之一   │
├─────┼───────┼────────┼───────┼───────┤
│卯○○    │ 一二０分之一 │ 三０分之一     │ 三０分之一   │ 三０分之一   │
├─────┼───────┼────────┼───────┼───────┤
│寅○○    │ 一二０分之一 │ 三０分之一     │ 三０分之一   │ 三０分之一   │
├─────┼───────┼────────┼───────┼───────┤
│丑○○    │ 一二０分之一 │ 三０分之一     │ 三０分之一   │ 三０分之一   │
├─────┼───────┼────────┼───────┼───────┤
│庚○○○  │ 一二０分之一 │ 三０分之一     │ 三０分之一   │ 三０分之一   │
├─────┼───────┼────────┼───────┼───────┤
│ 合  計   │  四分之一    │    一          │    一        │              │
└─────┴───────┴────────┴───────┴───────┘
  附表三：丙○○、乙○○○、吳無謂應負擔之損害金計算表
 ┌───┬─────┬───┬──────┬─────┬────┬──────┬─────┬──────┐
 │地  號│計算期間  │日  數│土 地 面 積 │每平方公尺│權利範圍│金額：按每年│遲延利息  │備       考 │
 │      │          │      │（平方公尺）│申報地價  │        │百分之十計算│          │            │
 │      │          │      │            │          │        │，新台幣/元 │          │            │
 ├───┼─────┼───┼──────┼─────┼────┼──────┼─────┼──────┤
 │   　 │自８６、８│二年半│　　　　　　│　　　　　│　　　　│　　　　　　│　　　　　│同意起訴    │
 │      │、１４起至│  又  │            │          │        │            │          │以後
 │　　　│８９、６、│１４０│　　　　　　│ ２３３１ │　　　　│４１８４０元│　　　　　│　　　　　　│
 │      │３０止    │  日  │            │          │        │            │          │之損害金不  │
 │      │          │      │            │          │ 應有部 │            │自９１、８│請求遲延利息│
 │      ├─────┼───┤            ├─────┤ 分四分 ├──────┤、２８起至│。          │
 │      │自８９、７│      │            │          │ 之一   │            │給付日按年│遲延利息之起│
 │      │、１起至  │      │            │          │        │            │息百分之五│算日為起訴狀│
 │      │８９、１２│１７１│            │          │        │ ７０１５元 │計算。    │繕本送達日（│
 │      │、１８止  │  日  │  ２４９    │          │        │            │          │９１、８、２│
 │      │          │      │            │          │        │            │          │７）之翌日。│
 │      ├─────┼───┤Ｓ、Ｔ、Ｕ、│          ├────┼──────┤          │            │
 │      │自８９、１│一年半│Ｖ、Ｒ、Ｗ  │２４０５‧│        │            │          │            │
 │      │２、１９  │  又  │   部分     │　　３    │        │            │          │            │
 │      │起至９１、│１３＋│            │          │        │９９１９１元│          │            │
 │６０６│８、１３止│４４日│　          │          │        │            │          │            │
 │      │          │      │            │          │        │            │          │            │
 │      ├─────┼───┤            │          │        ├──────┼─────┤            │
 │      │自９１、８│ 半年 │            │          │        │            │          │            │
 │      │、１４起至│  又  │            │          │ 全部   │            │          │            │
 │      │９２、６、│１４０│            │          │        │５２９１８元│          │            │
 │      │３０止    │  日  │            │          │        │            │          │            │
 └───┴─────┴───┴──────┴─────┴────┴──────┴─────┴──────┘
